【裁判字號】    92,上易,897
【裁判日期】    921210
【裁判案由】    違反商標法
【裁判全文】
臺灣高等法院臺南分院刑事判決           九十二年度上易字第八九七號     潛
      上  訴  人
      即 自訴 人  乙○○○○事業有限公司
      法定代理人  戊  ○  ○
      自訴代理人  丙  ○  ○
      擔當自訴人  臺灣高等法院臺南分院檢察署檢察官
      被      告  甲  ○  ○（即嘉義市私立長頸鹿哈佛美語補習班）
      選任辯護人    國  慶
右列上訴人因被告違反商標法案件，不服臺灣嘉義地方法院中華民國九十二年九月四
日第一審判決（九十二年度自字第三二號），提起上訴，本院判決如左：
      主      文
原判決撤銷。
甲○○未經商標權人同意，於同一服務，使用近似於其註冊商標之商標，有致相關消
費者混淆誤認之虞，處有期徒刑月，如易科罰金以佰元折算壹日。
      事      實
一、甲○○於嘉義市○○○路二○○號，開設美語補習班，於民國（下同）七十九年
    三月六日起與乙○○○○事業有限公司（下稱長頸鹿公司），簽訂乙○○○○事
    業兒童美語合作續約書，成為長頸鹿公司之「哈佛分校」（最後合約期間，自九
    十年七月一日起至九十一年八月三十一日止），並依雙方簽訂之合作續約書，以
    長頸鹿名稱，於八十二年十二月間向嘉義市政府申請立案為「私立長頸鹿哈佛美
    語文短期職業補習班」，擔任負責人。明知如附件所示長頸鹿及圖商標，係長頸
    鹿公司於八十年十二月二十四日自商標權人台北市私立「長頸鹿美語補習班」取
    得之商標專用權（專用期間自八十九年七月一日起至九十八年七月二十日止，指
    定使用於教育、訓練、娛樂、運動及文化活動等類別）。依雙方簽訂合作續約書
    約定，該長頸鹿及圖商標，未經長頸鹿公司書面授權，不得使用。竟於九十一年
    八月三十一日合約屆滿後，未與長頸鹿公司續約，且未經商標權人長頸鹿公司同
    意，擅自以「長頸鹿哈佛美語教室」之招牌對外招生，使用近似於長頸鹿公司如
    附件所示長頸鹿及圖註冊商標，有致相關消費者混淆誤認之虞。經長頸鹿公司出
    面制止，仍未停止使用。
二、案經長頸鹿公司向臺灣嘉義地方法院提起自訴。
      理      由
一、訊據被告甲○○矢口否認有違反商標法犯行，辯稱：長頸鹿哈佛美語招牌自七十
    九年由伊開始使用，八十二年伊即已立案，與自訴人合約屆滿後，伊不曾以長頸
    鹿美語哈佛分校之名義經營，而使用原來長頸鹿哈佛美語招牌，且所使用招牌與
    自訴人明顯有異，沒有欺騙他人意圖云云。
二、經查：
(一)如附件所示長頸鹿及圖商標，係自訴人取得商標專用權之商標圖樣，專用期間自
    八十九年七月一日起至九十八年七月二十日止，指定使用於教育、訓練、娛樂、
    運動及文化活動等類別，業據自訴人陳明在卷，並有中華民國服務標章註冊證在
    卷足憑。被告於嘉義市○○○路二○○號，開設美語補習班，於七十九年三月六
    日起與自訴人簽訂乙○○○○事業兒童美語合作續約書，成為自訴人之「哈佛分
    校」（最後合約期間，自九十年七月一日起至九十一年八月三十一日止），並依
    雙方簽訂之合作續約書，以長頸鹿名稱，於八十二年十二月間向嘉義市政府申請
    立案為「私立長頸鹿哈佛美語文短期職業補習班」，擔任負責人，有乙○○○○
    事業兒童美語合作續約書影本二份及嘉義市政府短期補習班立案證書影本一份在
    卷可證（見本院卷第三十頁、第五十七至六十二頁）。
(二)如附件所示「長頸鹿及圖」註冊商標圖樣，「長」含有長頸鹿之圖樣，且「長」
    與「頸」字有相連含圖字樣，被告所使用「長頸鹿」，乃正楷「長頸鹿」字型，
    有自訴人提出之中華民國服務標章註冊證一紙及照片二紙可參（見一審卷一第九
    、十五頁），就字體形態分析，固有所區別；被告所使用名稱「長頸鹿哈佛」之
    名稱，與自訴人之商標文字「長頸鹿」亦有差異，二商標表面上非為相同。但被
    告於七十九年三月六日起與自訴人簽訂乙○○○○事業兒童美語合作續約書，成
    為自訴人之「哈佛分校」（最後合約期間，自九十年七月一日起至九十一年八月
    三十一日止），係自訴人使用「長頸鹿及圖」之註冊商標圖樣之加盟店，為自訴
    人之乙○○○○事業兒童美語合作伙伴，於與自訴人簽約之七十九年七月一日起
    至九十一年八月三十一日為止期間，對外一直以「長頸鹿」名稱營業，消費者心
    目中已將其認為乙○○○○事業兒童美語事業機構，且依雙方簽訂之合作續約書
    第二條約定「．．未經甲方（指自訴人）書面授權，不得使用『長頸鹿』字權暨
    有關標章。」，第四條約定「由甲方（指自訴人）統一規劃設計之識別體系，有
    關招牌、圖案、標誌、設計圖等智慧財產權，為甲方單獨所有，乙方（指被告）
    不得有侵害行為或擅自使用或擅自變更使用之情形。」，被告於合約屆滿後，未
    與長頸鹿公司簽訂續約，而未經自訴人同意，擅自繼續以「長頸鹿哈佛美語教室
    」招牌對外招生，自有致相關消費者混淆誤認之虞。況被告使用之「長頸鹿哈佛
    」名稱，係依據與自訴人簽訂之契約內容之約定使用，詳如後述，乃與自訴人簽
    訂合作續約書後使用之名稱，核與自訴人之「長頸鹿及圖」之註冊商標圖樣，亦
    有近似之「長頸鹿」文字。是被告有使用近似於自訴人如附件所示「長頸鹿及圖
    」註冊商標，有致相關消費者混淆誤認之虞，甚為明確。
(三)被告雖辯稱：八十二年間即創立「長頸鹿哈佛美語短期補習班」云云，提出嘉義
    市短期補習班名冊、短期補習班立案證書為證（見一審卷二第二十四、二十五頁
    、本院卷第三十頁），惟據自訴人陳稱：被告於七十九年即是自訴人公司之加盟
    店，已簽了十幾年等語，已據為被告供承在卷（見本院卷第二十六、二十八頁）
    ，且被告與自訴人簽約當時係以「嘉義市私立長頸鹿哈佛美語補習班」名義與自
    訴人簽訂合約書，而成為「長頸鹿公司」之「哈佛分校」，有契約書一紙在卷足
    證（見一審卷第十一至十四頁）。依契約書第十條約定：「乙方應依『補習教育
    法』及相關法令，須在當地向主管機關完成登記立案手續，並將證書影本寄回總
    管理處。」（見本院卷第五十八頁），是被告縱所提出嘉義市短期補習班名冊內
    載有創設日期「八十二年」，所提出之短期補習班立案證書載明「八十二年十二
    月」核發，然其辦理「長頸鹿哈佛美語短期補習班」商號登記，乃依據其與自訴
    人所簽訂之契約內容履行。被告使用「長頸鹿哈佛美語短期補習班」名義，乃延
    續與自訴人簽訂之契約內容之約定，所使用名稱，並非獨自創設，固於嘉義地區
    經營七、八年之久，而有其應有之口碑及名氣，然終屬與自訴人簽訂契約後所發
    展之口碑及名氣。被告於合約屆滿後，未與自訴人簽訂續約，亦未經自訴人同意
    ，仍擅自以「長頸鹿哈佛美語教室」招牌對外招生，未獨自創立名號，顯有致相
    關消費者混淆誤認之虞，則難辭侵害自訴人商標專用權犯行。
(四)辯護人辯稱：於九十二年八月二十日自智慧財產局網站下載關於『長頸鹿』相關
    之商標，得到三十四個圖樣商標，足見取得長頸鹿圖樣中文之商標權人，並不取
    得長頸鹿三個中文字之名稱專用權云云，提出列印之長頸鹿三十四個圖樣商標（
    見本院卷第一三七至一四○頁），然被告自七十九年七月一日起至九十一年八月
    三十一日止，即為自訴人之加盟店，「哈佛分校」，與自訴人同樣經營美語短期
    補習班，屬同性質、同一類別之事業，且所用之「長頸鹿哈佛美語短期補習班」
    名義，係依與自訴人簽訂之契約內容履行登記之名稱，非其他取得『長頸鹿』商
    標，得到三十四個圖樣商標權人所能比擬，是被告辯護人辯稱取得長頸鹿圖樣中
    文之商標權人，並不取得長頸鹿三個中文字之名稱專用權云云，並不影響本院對
    於被告侵害自訴人商標權之認定。被告於本院舉出證人陳茂松證明：看到被告招
    牌，帶小孩進去補數學云云，惟被告招牌是「長頸鹿哈佛美語短期補習班」，證
    人看到會帶小孩進去補數學，與招牌之「美語補習班」，實相違背，是證人所述
    ，尚難為被告有利之證明。又辯護人具狀稱：自訴人是否擁有長頸鹿三個中文字
    之名稱專用權，為本件基礎事實，被告已提起此基礎事實之民事訴訟「請求確認
    自訴人對長頸鹿三個中文字之名稱專用權不存在」，請求依刑事訴訟法第二百九
    十七條規定，於民事訴訟程序終結前停止審判云云，惟如附件所示之長頸鹿及圖
    之商標，自訴人業已取得商標專用權，於該商標專用權未經主管機關經濟部智慧
    財產局撤銷之前，自訴人保有該商標專用權，得使用於教育、訓練、娛樂、運動
    及文化活動等類別，被告提起「確認自訴人對長頸鹿三個中文字之名稱專用權不
    存在」之民事訴訟，是否能得到勝訴判決，亦與該商標專用權之撤銷無涉，並不
    影響自訴人對如附件所示長頸鹿及圖商標專用權，被告於本件犯罪是否成立，自
    不以該民事法律關係為斷，所請與刑事訴訟法第二百九十七條規定不合，本件尚
    無於該民事訴訟程序終結前停止審判之必要，合予說明。
(五)綜上所述，被告於合約屆滿後，仍繼續使用「長頸鹿哈佛美語教室」招牌對外招
    生，有提出照片二張為證，且告訴人經以存證信函通知被告暫停使用此一服務標
    章，竟遭被告拒絕，用以證明被告確有違反商標法之意圖。事證已臻明確，被告
    再請求傳訊其員工丁○○，以求證明無使用自訴人商標招生之事，經傳訊未到庭
    ，且上開事證已明，已無傳訊之必要，併予敘明。被告違反商標法犯行，堪以認
    定。
三、按商標法關於違反「於同一服務，使用近似於其註冊商標」行為，原成立第六十
    二條之罪。於九十二年五月二十八日修正公布後，則成立第八十一條之罪，此二
    法條之法定刑均為「三年以下有期徒刑、拘役或科或併科新臺幣二十萬元以下罰
    金」，僅犯罪構成要件略有修正。被告行為後，法律有變更，依刑法第二條第一
    項前段規定，比較新舊法結果，自應適用裁判時之法律，即修正後商標法第八十
    一條規定。核被告所為，係違反商標法第八十一條第三款之罪。原審疏未詳察，
    逕為被告無罪判決，自有未洽。自訴人上訴意旨，執以指摘原判決不當，為有理
    由，自應由本院撤銷改判。爰審酌被告素行、犯罪之手段、方法、所生之危害及
    犯罪後之態度等一切情狀，量處有期徒刑三月，如易科罰金以三百元折算一日。
四、自訴人經本院合法傳喚，無正當理由不到庭，經通知檢察官擔當自訴。另被告經
    合法傳喚，無正當理由不到庭，爰不待其陳述逕行判決。
五、據上論斷，應依刑事訴訟法第三百六十九條第一項前段、第三百六十四條、第三
    百四十三條、第二百九十九條第一項前段、第三百三十一條第二項、第三百七十
    一條，商標法第八十一條第三款，刑法第二條第一項前段、第十一條前段、第四
    十一條第一項前段、罰金罰鍰提高標準條例第二條，判決如主文。
中  華  民  國      九十二      年        十二      月        十        日
                                臺灣高等法院臺南分院刑事第一庭
                                    審判長法官  茆    臺    雲
                                          法官  田    平    安
                                          法官  蔡    長    林
右正本證明與原本無異。
不得上訴。
                                    法院書記官  李    培    薇
中  華  民  國      九十二      年        十二      月       十一       日
附錄本案論罪科刑法條全文：
商標法第八十一條：
  未得商標權人或團體商標權人同意，有下列情形之一者，處三年以下有期徒刑、拘
役或科或併科新臺幣二十萬元以下罰金：
一  於同一商品或服務，使用相同之註冊商標或團體商標者。
二  於類似之商品或服務，使用相同之註冊商標或團體商標，有致相關消費者混淆誤
    認之虞者。
三  於同一或類似之商品或服務，使用近似於其註冊商標或團體商標之商標，有致相
    關消費者混淆誤認之虞者。


司法院資訊處製作；財團法人民間司法改革基金會備份。
